【裁判字號】    92,判,179
【裁判日期】    920220
【裁判案由】    商標異議
【裁判全文】
最  高  行  政  法  院  判  決                    九十二年度判字第一七九號
    上  訴  人  旺家貿易股份有限公司
    代  表  人  乙○○
    被 上訴 人  經濟部智慧財產局
    代  表  人  蔡練生
    原審參加人  甲○○
右當事人間因商標異議事件，上訴人對台北高等行政法院中華民國九十年十月三十一
日八十九年度訴字第三一九一號判決，提起上訴，本院判決如左：
    主  文
上訴駁回。
上訴審訴訟費用由上訴人負擔。
    理  由
一、本件上訴人在原審起訴主張：（一）按商標法第三十七條第十一款規定：商標圖
    樣有他人之肖像，法人及其他團體或全國著名之商號名稱或姓名、藝名、筆名、
    字號，未得其承諾者，不得申請註冊。系爭商標圖樣「旺家」與上訴人公司名稱
    特許部分『旺家』相同，且其指定商品：魚丸、魚漿、魚板丸等商品均屬食品類
    與上訴人營業執照上登記之營業項目「各種日用品百貨、食品買賣及進出口貿易
    業務」中的【食品】類別相同，而被上訴人與訴願決定機關卻以商標法第三十七
    條第十一款但書中指定商品不類似之規定，認定系爭商標指定商品與上訴人公司
    所登記營業項目不同而審定異議不成立，有違法理。（二）雖上訴人實際營業範
    圍是以米果、果凍、牛奶等商品為主，但營業項目登記食品類買賣之目的是為了
    方便貿易品項因應市場需求可隨時增加各類商品的買賣及進出口業務，在世界貿
    易逐漸複雜化的今日，不應排除上訴人公司有可能為商標法施行細則第四十九條
    中第二十九類、三十類、三十一類中各式有關食品類之買賣。是以系爭商標「旺
    家」所指定之商品：魚丸、魚漿、魚板丸等應廣大解釋為包含在上訴人公司營業
    執照登記之食品範圍內。今被上訴人與訴願機關漠視商品市場交易日趨多元化，
    逕行以一般社會通念認定上訴人營業項目【食品】一類與系爭商標所指定之商品
    非屬類似，而駁回上訴人之異議及訴願，實有礙商業交易自由化之發展。（三）
    綜上所述，被上訴人所為之原處分及訴願決定機關之訴願決定顯然違法，為此訴
    請為撤銷訴願決定及原處分之判決。
二、被上訴人則以：（一）本件上訴人主張系爭商標圖樣上之中文「旺家」與其公司
    名稱特取部分「旺家」相同，且指定使用於與其公司營業項目類似之商品上申請
    註冊，依商標法第三十七條第十一款、同法施行細則第三十二條第一項、第十五
    條第二項規定有不得註冊之事由。惟查本件據上訴人附原異議申請書上公司執照
    內所營事業「各種日用百貨、食品之買賣及進出口貿易業務」之登載，其商品尚
    非具體，被上訴人依商標法施行細則第三十二條第一項之規定，以（八九）慧商
    八一○字第八九○○一二一九九號函通知上訴人補正其實際經營之項目，上訴人
    則檢具有統一發票影本二紙，並說明其實際營業者為果凍、牛奶等商品。（二）
    查上訴人所實際營業之果凍、牛奶等商品與本件系爭商標所指定使用之魚丸、魚
    漿、魚板丸、鱈魚丸、虱目魚丸等商品，其材料不同，且產製者、行銷管道復有
    差異，依一般社會通念，市場交易情形，非屬類似，從而本件系爭商標之申請註
    冊，依商標法第三十七條第十一款但書之規定，尚無須得上訴人之承諾，自無該
    款規定之適用。綜上論述，被上訴人原處分，洵無違誤，請駁回上訴人之訴等語
    作為抗辯。
三、原審參加人在原審之陳述：原審已有裁定命其獨立參加被上訴人訴訟，惟原審參
    加人並未參加。
四、原審斟酌全辯論意旨及調查證據之結果以：（一）查原審參加人經原審依行政訴
    訟法第四十二條第一項規定，裁定命其獨立參加被上訴人訴訟，並通知於準備程
    序及言詞辯論期日到場，有裁定書及送達證書附卷可稽，而原審參加人未為參加
    ，依同法第四十七條規定，本件判決對原審參加人亦有效力，合先敘明。（二）
    按商標圖樣有他人之肖像，法人及其他團體或全國著名之商號名稱或姓名、藝名
    、筆名、字號，未得其承諾者，不得申請註冊，但商號或法人營業範圍內之商品
    ，與申請註冊之商標所指定之商品非同一或類似者，不在此限。為商標法第三十
    七條第十一款所明定。所稱商號或法人營業範圍內之商品，以商號或法人所登記
    之營業項目為準；如登記之營業項目未載明具體商品者，參酌實際經營之項目認
    定之，同法施行細則第三十二條第一項復定有明文。又所稱之類似商品，應依一
    般社會通念，市場交易情形，並參酌該商品之原材料、用途、功能、產製者、行
    銷管道及場所或買受人等相關因素判斷之，復為同法施行細則第十五條第二項所
    明定。（三）本件原審參加人於八十七年六月二十五日以系爭商標申請註冊，經
    被上訴人核准列為審定第八四四四四八號商標，嗣上訴人對之提起異議，經被上
    訴人審定為異議不成立之處分。查依上訴人所提出經濟部公司執照，其所營事業
    項目為：各種日用百貨、食品之買賣及進出口貿易等業務。因其登記之營業項目
    未載明具體商品，經被上訴人依商標法施行細則第三十二條第一項規定，通知上
    訴人補正其實際經營項目，據上訴人檢送之統一發票二紙，並說明實際營業商品
    為果凍、牛奶等商品，上訴人實際營業之商品，與系爭商標指定使用之魚丸、魚
    漿、魚板丸、鱈魚丸、虱目魚丸、花枝丸、干貝球、蝦仁丸、草蝦丸等商品，經
    核其材料不同，且產製者、行銷管道均有差異，依一般社會通念，市場交易情形
    ，非屬類似之商品，洵堪認定，則系爭商標之申請註冊，依首揭法條規定，自無
    須得上訴人之承諾，被上訴人為審定異議不成立之處分，核無不合。（四）至於
    上訴人訴稱：其營業項目登記食品類買賣，是為方便市場需求，將來可能進、出
    口與系爭商標指定使用之相類似商品乙節。查上訴人公司之營業項目既未具體載
    明商品，實際經營項目商品與原審參加人系爭商標指定使用之商品，並非類似組
    群，自不得以尚未實現將來可能進、出口與系爭商標指定相類似商品為理，據為
    異議系爭商標不得申請註冊，上訴人此部分主張，亦不足採。（五）綜上說明，
    本件被上訴人就上訴人提起之異議，為異議不成立之處分，核無違誤，訴願決定
    予以維持原處分，亦無不合，上訴人起訴意旨，難謂為有理由，應予駁回。上訴
    人撤銷之訴，既經駁回，則其併提起課予義務訴訟，請求命被上訴人對系爭商標
    為異議成立之處分，亦不應准許，應併予駁回，因而為上訴人敗訴之判決。
五、本院核原判決依上開規定及說明，尚無違誤。上訴意旨仍執陳詞據以指摘原判決
    違法不當，求為廢棄改判。惟查：原判決係依商標法施行細則第十五條第二項及
    第三十二條第一項規定，認定上訴人公司營業項目之商品與系爭商標營業範圍之
    商品依一般社會通念，市場交易情形，非屬類似。而商標法施行細則係依商標法
    第七十八條授權之委任立法，其位階與法律相同，原判決據以裁判，難謂有違背
    法令之可言，應認上訴意旨為無理由，應予駁回。
據上論結，本件上訴為無理由，爰依行政訴訟法第二百五十五條第一項、第九十八條
第三項前段，判決如主文。
中    華    民    國    九十二      年      二        月    二十        日
                    最 高 行 政 法 院  第 二 庭
                                審 判 長 法  官      陳  石  獅
                                         法  官      劉  鑫  楨
                                         法  官      彭  鳳  至
                                         法  官      高  啟  燦
                                         法  官      黃  合  文
右  正  本  證  明  與  原  本  無  異
                                         法院書記官  張  雅  琴
中    華    民    國    九十二      年      二        月    二十七      日


司法院資訊處製作；財團法人民間司法改革基金會備份。
